【裁判字號】    94,重上,264
【裁判日期】    950117
【裁判案由】    清償借款
【裁判全文】
臺灣高等法院民事判決                 94年度重上字第264號
上  訴  人  甲○○
訴訟代理人  連鳳翔律師
被  上訴人  第一商業銀行股份有限公司
法定代理人  庚○○
訴訟代理人  陳柏廷律師
            戊○○
            丙○○
上列當事人間請求清償借款事件，上訴人對於中華民國94年4月
20日臺灣臺北地方法院94年度重訴字第177號第一審判決提起一
部上訴，本院於95年1月3日言詞辯論終結，判決如下：
    主      文
上訴駁回。
第二審訴訟費用由上訴人負擔。
    事實及理由
一被上訴人起訴主張：原審共同被告唯信科技有限公司（下稱唯
  信公司）自民國93年3月間起，以原審共同被告丁○○、皮寶
  鈞及上訴人為連帶保證人，陸續向伊借款12筆，金額總計為新
  臺幣（下同）1,192萬元，其個別之借款金額、起迄日、利率
  、償還方式及繳款日分別如原判決附表所示，並均約定分期清
  償借款，如有一期未依約給付，分期債務視為全部到期，除應
  依約給付遲延利息外，其逾期清償在6個月以內者，按約定利
  率10%，超過6個月者，超過部份按上開利率20%計付違約金。
  詎唯信公司自原判決附表一所示之利息起算日起即未再依約繳
  付借款本息，前揭債務視為全部到期，共積欠1,117萬3,993元
  及如原判決附表一所示之利息與違約金，伊屢向唯信公司催討
  無效，丁○○、皮寶鈞及上訴人均為唯信公司前揭借款之連帶
  保證人，應負連帶清償責任。爰依消費借貸契約及連帶保證契
  約，請求上訴人與唯信公司、丁○○、皮寶鈞連帶如數給付等
  語。
二上訴人則以：伊與唯信公司約定，由伊提供不動產擔保以提高
  唯信公司之信用額度，伊亦得使用唯信公司之信用狀額度，復
  約定於年度結帳時，各自就所開立之信用狀負責，並由唯信公
  司之財務長劉政文事先與被上訴人聯繫，及傳真伊不動產文件
  供被上訴人審查。迨於93年10月14日，丁○○偕同伊與妻妹乙
  ○○至被上訴人延吉分行辦理相關事項時，伊即向該分行授信
  經理己○○表明前揭原因，並說明所提供物保之土地為古蹟地
  及擔保金額為2千萬元，惟經己○○遊說，伊遂提高擔保額度
  為5千萬元，己○○並告以伊仍須先簽訂保證書，於上開土地
  核可為擔保品後，再簽訂正式合約，倘被上訴人日後須簽發信
  用狀，均會經伊簽名同意後為之，並未再就保證書其他定型化
  契約條款盡告知義務。伊因被己○○詐欺，以為係簽訂物保保
  證書之預約，乃簽名於其上。又上開土地既經審核不得作為擔
  保品，伊當然認為前揭保證書無效。嗣伊於93年11月22日接獲
  被上訴人延吉分行之催告履行保證人責任之催告書，驚覺有異
  ，經查證後，始知所簽訂之前揭保證書為一般保證人契約書，
  前揭保證書自有民法第247條之1第4款規定之情形，應屬無效
  ，被上訴人對伊之請求權不存在；且伊因被詐欺而簽訂前揭保
  證書，亦得依同法第92條規定撤銷之等語為辯。
  原審判命唯信公司、丁○○、皮寶鈞及上訴人連帶給付1,117
  萬3,993元及如附表一所示之利息與違約金（唯信公司、丁○
  ○、皮寶鈞均未提起上訴，已告確定），上訴人就其敗訴部分
  以其個人事由提起上訴，其上訴聲明為：
  (一)原判決關於上訴人部分廢棄。
  (二)上開廢棄部分，被上訴人在第一審之訴駁回。
  被上訴人則聲明：上訴駁回。
三被上訴人主張之前揭事實，業據提出為上訴人所不爭執之借據
  、放款戶授信明細查詢單、約定書、保證書、基本利率變動表
  等件為證，經核上訴人於93年10月14日簽訂之前揭保證書已約
  定「連帶保證人甲○○（即上訴人）今向第一商業銀行股份有
  限公司（即被上訴人）（即第一商業銀行，包括總行及所屬各
  分支機構，以下簡稱貴行）保證唯信科技有限公司（以下簡稱
  債務人）對貴行所負之一切債務，以本金新台幣伍仟萬元正為
  限額，願與債務人連帶負全部償付之責任，並由每一保證人負
  單獨清償全部之責，各保證人並願遵守左列各條款：第一條：
  本保證書所稱一切債務，係指債務人於現在（含過去所負現在
  尚未清償）及將來對貴行所負借款、票據、墊款、保證、損害
  賠償及其他債務。第二條：債務人不履行債務時，保證人一經
  貴行通知，應即將保證金額及其利息、遲延利息、違約金、損
  害賠償金、各項費用及代付款項等，立即照數代為清償……」
  ，並經上訴人在連帶保證人項下及對保欄內簽名用印，且親自
  書立擔保額度5千萬元（見本院卷第32、33、43頁），堪信兩
  造已成立連帶保證契約，上訴人自應就債務人唯信公司對於被
  上訴人所負之一切債務，與唯信公司負連帶清償責任。
四上訴人雖辯稱被上訴人延吉分行授信經理己○○明知伊僅提供
  物保，竟詐欺伊簽訂前揭保證書，並提高擔保額度云云，惟為
  被上訴人所否認，經查：
  (一)證人己○○於94年11月15日到庭證稱：「（問：當初甲○○
    去簽保證書的過程為何？）93年10月14日唯信公司的財務劉
    先生打電話跟經辦的人員說，甲○○住台中，怕他舟車勞頓
    ，所以約他下午來銀行辦對保的手續，當天下午的時候，丁
    ○○帶三人到銀行二樓授信部門，事後知道這三個人是甲○
    ○及其配偶還有他的小姨子乙○○，我當時是授信部的主管
    ，所以有招呼他們，丁○○說今天要來辦對保，我就找經辦
    李砡瑩來處理，李砡瑩就拿出空白的印鑑卡、約定書、保證
    書拿出來給甲○○，請他先過目，甲○○他邊寫邊看，整個
    辦完有一、二十分鐘，他還有跟丁○○及他的家人討論，我
    有跟甲○○講唯信公司在第一銀行的授信金額1500萬元，有
    時候會他們聊天，順便要瞭解甲○○有沒有意識行為能力，
    我由他資料談吐認為他應該有判斷能力，期間丁○○有到樓
    下去辦印鑑變更手續，然後再上來，保證金的金額也是甲○
    ○寫的，這也是經過他們討論的，寫完之後他們一起離開。
    （問：甲○○有無跟你說過所提供的擔保品？）沒有。他在
    93年10月12日有傳真個人資料給銀行，但是沒有擔保品的資
    料，他只有寫地號、建號，由他的資料查到他是我們其他分
    行的客戶，有照會其他分行查他的信用狀況，都沒有問題，
    我們主要是做人保，不是做物保，在徵信的時候才會去調擔
    保品的資料，我沒有遊說他將擔保金額寫為5000萬元，是他
    們四人討論後寫的，事後唯信公司出問題，我就問他為何做
    唯信公司的保證人，他說希望使用唯信公司的信用狀額度。
    （問：甲○○有無事先提供不動產的擔保品？）記得他於93
    年10月12日也有傳真他的土地、建物權狀影本，我沒有問他
    傳真權狀的用途。（問：甲○○簽保證書的時候有無說是提
    供物保？）沒有。物保與人保的文件不同，因為物保就是抵
    押權設定契約書，與保證書是不同的東西，保證書是人保，
    這個由保證書開頭、結尾都寫連帶保證人，然後由甲○○簽
    名就可以知道，如果他是要提供物保，當時就不應該簽保證
    書，而且當時就應該提出異議，事後我們在催繳的時候，他
    也沒有提出意見，他在93年11月18日到銀行來是要瞭解為何
    被催繳，我們有跟他解釋人保跟物保的不同，他當時來辦的
    是人保，他瞭解原因，講什麼我不記得，隔天他又來銀行，
    存入支存的票款，我又問他為什麼要做連帶保證，才知道他
    要使用唯信公司的信用狀額度，後來就是律師陪他來。（問
    ：甲○○的不動產有無為唯信公司設定抵押權？）沒有。他
    的不動產另外有設定抵押權，債權人不是我們銀行。（問：
    為何甲○○要去你們銀行辦理對保？）93年9月20日在做一
    般業務期中管理，有發現唯信的負責人丁○○有退票紀錄，
    再加上唯信公司的股東皮寶鈞想要退股，所以我們就要求楊
    先生要找有資信的保證人，否則會影響他的授信使用，所以
    他們在93年10月12日傳真甲○○的個人資料給我們參考，93
    年10月14日劉先生打電話來說要跟我們辦理對保。（問：辦
    理人保需要何資料，才可以讓他的擔保額度達到5000萬元？
    ）需要綜合評估保證人的綜合性的資信，他的銀行信用是不
    是往來正常是很重要的因素，如果有提供不動產的資料作參
    考是有加分的效果，但不一定要提供不動產設定抵押權，依
    甲○○跟我們其他分行的往來紀錄已經有一、二十年，信用
    都是非常正常，且提供個人不動產供參考，所以認為他的人
    保資力是足夠的，是經過我們初審評估的結果。（問：如果
    甲○○經初審評估可以當人保，為何還要評估他的不動產是
    否可以設定抵押權？）因為丁○○在對保之前有說過希望要
    有出口押匯的額度，我說他有退票的紀錄還有公司改組的因
    素，先辦完人保，再辦出口押匯額度，是否要爭取物保作為
    副擔保品，還需要評估，我們在對保後，隔天才問楊先生出
    口押匯的額度要以什麼不動產作為副擔保品，他說要拿甲○
    ○台中霧峰鄉的土地做評估，經我們調甲○○的不動產謄本
    ，再請台中區域中心辦理鑑價，還請台中縣的分行去調他的
    土地使用分區證明，後來知道那是古蹟保存區不能提供作為
    擔保品，所以就不能作為出口押匯額度的副擔保品，我們不
    是一開始就要以甲○○的不動產設定抵押權。」等語明確（
    見本院卷第64-66頁），核與上訴人與證人乙○○所述渠等
    為使用唯信公司之信用狀額度而願作擔保等情相符（見本院
    卷第8、67頁）；參以上訴人係國立海洋大學畢業，曾經歷
    台糖公司股長、永大機電經理、廠長、中信機電董事長等職
    ，社會閱歷甚廣，顯非無智識或辨別事理能力之人，有上訴
    人所不爭執之個人資料表1件附卷可稽（見本院卷第31頁）
    ，不但明知提供物保必須簽訂抵押權設定契約書，且親自在
    前揭保證書上連帶保證人、保證之債務人、擔保額度、對保
    欄等空白處詳細填寫資料，自無可能將前揭保證書誤認為物
    保保證書。是證人己○○之證詞，堪予採信。
  (二)證人乙○○雖於94年11月15日證稱：其透過劉政文，而認識
    丁○○，丁○○等稱唯信公司要擴張信用額度，如能提供不
    動產即可提高配額，經其詢問上訴人同意後，上訴人遂願提
    供不動產作擔保，但有言明提供之土地係古蹟保留地，丁○
    ○等要與銀行溝通，經丁○○等告知銀行說可以，要上訴人
    將個人資料及不動產謄本權狀均傳真予唯信公司等語（見本
    院卷第67頁），至多祇能證明上訴人與丁○○、劉政文間就
    提高唯信公司信用額度之擔保方式有所約定，且該約定並不
    能拘束被上訴人，況證人乙○○亦證稱其與上訴人當初均未
    與銀行直接溝通等語明確，足證兩造就上開擔保方式並未約
    定。至證人乙○○所述：丁○○約其與上訴人於93年10月14
    日到被上訴人延吉分行，要介紹其等認識經理、襄理，其等
    不知要辦對保，己○○即拿保證書要其等填辦對保，並要其
    等提高擔保額度到5千萬元，其等沒看保證書內容云云，顯
    與己○○之證詞相左，倘乙○○與上訴人僅係為認識該分行
    之經理、襄理，始到該分行，衡情應不會隨身攜帶印章，惟
    上訴人既於當天攜帶印章，嗣並填具保證書及辦理對保用印
    手續，顯見其等早知當天到該分行係為辦理保證手續；況以
    上訴人之學經歷地位，又偕乙○○同行之情形下，斷無可能
    未審閱保證書內容即率爾簽名用印，是乙○○此部分之證詞
    ，有違常情，且與前述認定事實不符，要無足取。
  (三)又依保證書第6條約定「保證人如另行提供擔保物時，其擔
    保物應視為債務人及保證人對貴行（即被上訴人）所負一切
    債務或保證金額及其利息、遲延利息、違約金、損害賠償金
    、各項費用及代付款項之擔保」，足見上訴人除以其個人擔
    任唯信公司對被上訴人所負一切債務之連帶保證人外，亦可
    另行提供擔保物設定抵押權為上開債務之擔保，但並非以提
    供擔保物之方式取代其連帶保證責任。查上訴人雖曾透過唯
    信公司傳真其不動產資料予被上訴人延吉分行，惟被上訴人
    延吉分行係在上訴人簽訂保證書後，始於93年10月15日委託
    台中區域中心鑑估該不動產是否適合設定抵押權，經台中縣
    霧峰鄉於93年10月21日核發都市計話土地使用分區證明書後
    ，該中心於93年10月26日評估回覆稱該不動產係古蹟保存區
    ，不適作為擔保品，而予以退件，有委辦單、土地使用分區
    證明等件在卷足憑（見本院卷第34-36頁）。則被上訴人未
    同意上訴人另行提供物保，並不違前揭保證書約定，且不影
    響上訴人應負之連帶保證人責任。上訴人徒以其曾提供該不
    動產資料供審核，即遽謂被上訴人明知其僅提供物保，不負
    人保責任云云，均無可取。至上訴人所提劉政文於94年12月
    6日出具之聲明（證明）書，非惟無證據力，且觀其內容，
    無非欲證明上訴人應係提供物保，但劉政文於93年10月14日
    既未偕同上訴人到被上訴人延吉分行，自無從知悉兩造簽訂
    保證書之過程，嗣後又祇聽聞丁○○片面之詞，自難為有利
    於上訴人之認定。
  (四)按被詐欺而為意思表示者，依民法第92條第1項之規定，表
    意人固得撤銷其意思表示，惟主張被詐欺而為表示之當事人
    ，應就此項事實負舉證之責任，最高法院44年台上字第75號
    判例參照。本件上訴人所稱其被己○○詐欺而簽訂保證書乙
    節，非惟為被上訴人及己○○所否認，且上訴人無法舉證以
    實其說，自難採信。
五按銀行與連帶保證人間所訂定之保證契約，乃保證人擔保借款
  人對銀行債務之清償責任，銀行對保證人並不負任何義務，保
  證人亦無從因保證契約自銀行獲取報償，其性質上屬單務、無
  償契約，並非屬消費之法律關係，保證人亦非消費者，自無消
  費者保護法之適用。又所謂定型化契約應受衡平原則限制，係
  指締約之一方之契約條款已預先擬定，他方僅能依該條款訂立
  契約，否則，即受不締約之不利益，此際，始應適用衡平原則
  之法理，以排除不公平之「單方利益條款」，蓋此情形，倘貫
  徹「締約自由原則」將使居於經濟上弱者之一方，無締約之可
  能，而忍受不締約之不利益，故縱他方接受該條款而締約，該
  條款亦應認違反衡平原則而無效，以符平等互惠原則。雖保證
  人通常係礙於職務從屬或情誼等原因，而由借款人覓為其與銀
  行間債務之連帶保證人，惟就保證契約之法律關係而言，保證
  人既係擔保他人間之債務清償責任，並非經濟上之弱者，且未
  自保證契約獲取任何利益，如認保證契約有違民法保護保證人
  之任意規定，自可不訂定保證契約，並不會因未成為保證人而
  生不利益，或經濟生活受制於銀行不得不為保證人之情形。從
  而，保證人如已同意該條款，而訂定保證契約，除另有其他無
  效之原因外，保證人即不得主張該保證契約條款為無效（最高
  法院88年度台上字第2053號判決要旨、84年度法律座談會研討
  結論參見）。本件上訴人所辯前揭保證書為定型化契約條款，
  被上訴人未盡告知義務，依民法第247條之1第4款規定，應屬
  無效云云，非惟為被上訴人所否認，且上訴人未證明前揭保證
  書約定，有何因被上訴人或所屬己○○未盡告知義務而於上訴
  人有重大不利益之情形，且按其情形顯失公平者，尚難認前揭
  保證書約定，合於民法第247條之1第4款規定而無效，是上訴
  人此部分所辯，亦無可取。依上開說明，前揭保證書固為定型
  化契約條款，惟上訴人於審閱後，既在其上簽名用印，顯已同
  意前揭保證書各該條款，而訂定保證契約，上訴人即不得空言
  主張該保證契約條款為無效，仍應依前揭保證書約定，就唯信
  公司對被上訴人所負一切債務，負連帶清償責任。
六從而，被上訴人依消費借貸契約及連帶保證契約請求上訴人與
  原審共同被告唯信公司、丁○○、皮寶鈞連帶給付1,117萬3,9
  93元，及如原判決附表一所示之利息與違約金，為有理由，應
  予准許。是原審於此部分為被上訴人勝訴之判決，核無不合。
  上訴意旨指摘原判決此部分不當，求予廢棄改判，為無理由，
  應予駁回。又本件事證已臻明確，兩造其餘主張與舉證，經審
  酌核與判決結果不生影響，爰不逐一論述，併此敘明。
七據上論結，本件上訴為無理由，依民事訴訟法第449條第1項、
  第78條，判決如主文。
中    華    民    國    95    年    1     月    17    日
                  民事第十六庭審判長法  官  沈方維
                                    法  官  湯美玉
                                    法  官  張競文
正本係照原本作成。
如不服本判決，應於收受送達後20日內向本院提出上訴書狀，其
未表明上訴理由者，應於提出上訴後20日內向本院補提理由書狀
（均須按他造當事人之人數附繕本）上訴時應提出委任律師或具
有律師資格之人之委任狀；委任有律師資格者，另應附具律師資
格證書及釋明委任人與受任人有民事訴訟法第466條之一第一項
但書或第二項（詳附註）所定關係之釋明文書影本。
中    華    民    國    95    年    1     月    18    日
                                    書記官  章大富
附註：
民事訴訟法第四百六十六條之一（第一項、第二項）：
對於第二審判決上訴，上訴人應委任律師為訴訟代理人。但上訴
人或其他法定代理人具有律師資格者，不在此限。
上訴人之配偶、三親等內之血親、二親等內之姻親，或上訴人為
法人、中央或地方機關時，其所屬專任人員具有律師資格並經法
院認為適當者，亦得為第三審訴訟代理人。


司法院資訊處製作；財團法人民間司法改革基金會備份。
